臺灣桃園地方法院刑事判決
111年度矚重訴字第2號
公  訴  人  臺灣桃園地方檢察署檢察官  
被      告  吳睿玹



選任辯護人  王聖傑律師
            蔡閔涵律師
上列被告因家暴殺人案件，經檢察官提起公訴（110年度偵字第4
2475號、110年度偵字第44179號）本院判決如下：
    主  文
乙○○殺人，處無期徒刑。禠奪公權終身。
    事  實
一、乙○○與謝念慈二人為夫妻，具有家庭暴力防治法第3條第1款
    所定之家庭成員關係，共同居住在桃園市○○區○○○街00○0號5
    樓。緣乙○○先於民國110年11月29日晚間趁謝念慈熟睡時擅
    自查看謝念慈手機內臉書通訊軟體，發現謝念慈與其他男性
    朋友之對話，疑其對婚姻不忠，惟為維持家庭和睦當下未立
    即追問謝念慈。待翌(30)日10時許，兩人透過LINE軟體通訊
    時，謝念慈留言三字經辱罵乙○○並質問乙○○為何半夜不睡覺
    查看其手機，且表示兩人婚姻取決於乙○○信不信任，間接否
    認有感情不忠，乙○○讀取後深感委屈憤怒，立即自桃園市龜
    山區一帶之工作地點請假返家，於11時許返回上址住家，當
    面質問謝念慈「你為什麼要這樣對我，我有看到妳臉書的小
    帳號了」，謝念慈回應「那都過去了」，乙○○再回應「我已
    經看到對話內容了，那你們現在還在聊」，謝念慈又回應「
    喔沒有啊我看一下才回一下訊息怎麼樣」，至此乙○○再也無
    法壓抑心中怒火，旋出於傷害犯意連續出拳毆打謝念慈之頭
    臉部，造成謝念慈頭臉部嚴重挫傷，口腔內出血，謝念慈亦
    出手防衛還擊，而在乙○○身上留下多處抓痕，無奈雙方體型
    、力氣相差懸殊，謝念慈被擊倒仰躺於地，乙○○順勢跨坐在
    謝念慈之胸口，惟謝念慈持續以三字經辱罵乙○○，同時兩手
    亦持續揮舞抵抗，不斷刺激堆高乙○○內心之憤怒，終萌殺人
    犯意，一手摀住謝念慈嘴吧，一手捏住謝念慈鼻子，使之窒
    息直至呼吸衰竭死亡。乙○○見謝念慈已無呼吸後，深知闖下
    大禍，一時心亂如麻，尋思已難逃法律制裁，但若馬上報警
    定然立即會被警方逮捕拘禁失去人身自由，故為能與兩名年
    幼女兒共度最後相處時光，並安排兩幼兒後續照顧事宜，遂
    謀定次日再行自首，因此動手掩蓋其殺人事證，先將謝念慈
    裝入大型塑膠袋中，繼以拖把整理現場血跡並將現場桌椅擺
    正，隨後向母親甲○○○撥打電話請其去接兩位女兒下課並帶
    至桃園區大豐路62號6樓老家借住，再撥打電話給大姊吳孟
    珈佯稱「謝念慈跑掉了」後，便攜帶小孩之衣物前往桃園市
    ○○區○○路00號6樓老家，而於整理小孩行李時，思及謝念慈
    屍體仍在餐桌下，遂從老家地下室停車場拿取大型橘色水桶
    一個，返回宏昌一街住處，將裝有謝念慈屍體之塑膠袋置入
    大型橘色水桶後將水桶放於陽台，再前往老家與兩位女兒相
    聚。迨至次日110年12月1日7時45分許，乙○○即以電話告知
    三姊吳珮毓，要把小孩子交代給吳珮毓，並親口坦承把謝念
    慈悶死，隨後便於同日8時53分許向警方自首，員警獲報立
    即趕往宏昌一街19之3號5樓查看，果在陽台處發現謝念慈之
    屍體。
二、案經死者謝念慈之父丁○○訴由桃園市政府警察局桃園分局報
    請臺灣桃園地方檢察署檢察官偵查起訴。
　　理   由
一、上揭被告乙○○因懷疑死者謝念慈感情不忠，擅自查看謝念慈
    手機，為謝念慈發覺引來謝念慈不滿，雙方在案發當天上午
    先在電話通訊軟體上爭吵，乙○○憤而向公司請假返家，與謝
    念慈理論，見謝念慈否認婚內出軌口氣不佳，盛怒之下，先
    出手重擊謝念慈頭臉，導致謝念慈頭臉嚴重挫傷，謝念慈亦
    心中有氣出手反擊，但終究男女體型、力氣相差懸殊，終不
    敵躺倒在地，乙○○則順勢跨坐在謝念慈胸口，因謝念慈仍三
    字經罵聲不斷，乙○○見謝念慈毫不屈服，怒心更熾，改以一
    手捏鼻，一手掩口方式，阻斷謝念慈之呼吸，使之窒息直至
    氣絕死亡一情，業據被告乙○○坦承不諱，核與卷附被害人謝
    念慈手機內所存案發當日上午兩人在通訊軟體之對話擷圖照
    片三張、案發現場及被告兩手腫脹，上身留有抓痕之照片數
    幀及法務部法醫研究所解剖報告暨鑑定報告書記載被害人謝
    念慈因遭掩口鼻造成窒息，導致呼吸衰竭而死亡之結論相符
    ，堪認被告乙○○上開就本案發生始末所為之陳述，應屬真實
    而值採信。惟矢口否認有殺人犯意，辯稱其掩住謝念慈口鼻
    僅單純為阻止謝念慈繼續謾罵，並無致其於死之意云云。
　㈠經查，刑法殺人既遂罪之成立，行為人主觀上須具殺人故意
    ，客觀上所實施之手段、方法須足以致人於死，兩者皆備，
    始足當之。而所謂殺人故意，係指行為人明知或預見其所實
    施之手段、方法足以致人於死，仍決意行之。故本件在審究
    被告是否具有殺人故意，首應審酌其形於外之攻擊手段、方
    法是否足以致人於死，再探究其是否知悉所用方法足以致人
    於死，第佐以案發原因、背景及事件之演進過程，判斷其是
    否有意使死亡結果發生。
　㈡次查，眾所周知，人須仰賴不間斷的呼吸空氣，方能存續生
    命，而鼻子則為人呼吸空氣之主要管道，鼻子功能不彰時始
    以口為輔助路徑，口鼻通路若同時遭外力強力阻斷空氣進出
    至一定時間，人便會死亡。被告係智慮健全之成年人，對此
    當無不知，其竟一手掩口，一手捏鼻，同時將被害人頼以生
    存之唯二呼吸通道予以封阻，已然可見其殺人之心。又依其
    於警詢供稱：「（警問：可否詳述殺害謝念慈之手法？）我
    將謝念慈壓制在地後，就用雙手摀住口鼻，左手摀嘴巴，摀
    住時間多久我不曉得…記得摀住的時候有經過一會，沒有馬
    上放開，直到謝念慈完全沒有任何反應或動靜，我才將手放
    開」「（警問：你殺害謝念慈過程，謝念慈有無反抗？如何
    反抗?）她一直謾罵講很難聽的話，身體也有在掙扎，雙手
    也有使力在揮舞，試圖把我推開」及偵查中供稱：「（檢察
    官問：你摀住謝念慈口鼻，謝念慈有無反抗？）她持續要罵
    我，用手揮打我、要抓我」「（檢察官問：謝念慈快沒氣了
    應該會把你推開吧？）謝念慈就是一直揮我，然後雙手就放
    下來了」等語，可知謝念慈在無法呼吸時，出於生存本能，
    顯然有作出舉動試圖排除令其難以呼吸之外力，即被告摀住
    其口鼻之動作，而被告則無視謝念慈之掙扎，堅定持續地摀
    住其口鼻直至其停止不動，執此被告摀住謝念慈口鼻，主觀
    上意在置謝念慈於死，灼然至明，並非僅僅為阻止謝念慈繼
    續謾罵而已，其稱無殺人犯意，言行不符，無非卸責之空言
    ，不足憑信。
　㈢末查整起事件之始末，緣起於被告懷疑死者有外遇，而於案
    發前一晚查看死者手機，次日為死者發現，死者即透過通訊
    軟體留言質問被告並罵被告三字經，被告因此憤而向工作處
    所請假返家找死者理論，未幾兩人即在住處直接面對面爆發
    更強烈之言語衝突後，被告立刻率先出拳攻擊死者，引來死
    者反抗，進而演變為激烈肢體衝突，此從前引法醫報告書記
    載死者頭臉部有嚴重挫傷及顯示被告雙手因攻擊死者而腫脹
    及身上留有抓痕之照片即明，而在肢體衝突過程中，死者除
    身體反抗外更持續飆罵三字經，此雖僅被告單方說詞，然從
    前揭兩人之通訊軟體對話中，死者確有因不滿被告查看手機
    而留言三字經，是死者在遭被告猛力歐打下，口出穢言飆罵
    被告，應非子虛，之後被告方以雙手封掩死者口鼻，直至氣
    絕身亡。綜觀上述事件發展過程，雙方衝突，系逐步昇級，
    先從通訊軟體之隔空爭執，到面對面爭吵，再由被告先出手
    歐打死者，而在被告拳打死者期間，死者顯然不願屈服於被
    告暴力之下，不僅身體反抗，口中亦是不停飆罵三字經，不
    難想像已認定死者對婚姻不忠之被告，當必會迅速累積胸中
    怒火，待高漲之憤怒情緒達到一定強度時，僅僅歐打死者使
    其皮肉感受疼痛，已不足以宣洩滿腔怒氣，被告遂採取極端
    手段，以手封阻死者口鼻使之窒息死亡。簡言之，客觀上係
    先口頭爭吵，歷傷害身體，終剝奪生命三個階段，參諸被告
    與死者二人畢竟為結髮夫妻，共同育有兩名年幼女兒，是以
    被告固先出手拳擊死者頭臉，造成嚴重挫傷，卻難以排除此
    時其可能僅係出於傷害犯意，並無明確證據足以證明被告出
    拳歐打死者時，即已生殺人犯意，而在被告以手掩死者口鼻
    之行為階段，其殺人意念則耀然表現於外，是應認被告之犯
    意係在傷害死者過程中，受到死者之刺激始層昇轉為殺人犯
    意，顯較合於實情。綜上，被告殺人犯行，事證明確，應予
    論科。
二、論罪
　  按家庭暴力防治法所稱之「家庭暴力」，係指家庭成員間實
    施身體或精神上不法侵害之行為，家庭暴力防治法第2條第1
     款有明文。本件被害人謝念慈與被告係夫妻，具有家庭成
    員關係。又被告所為前揭犯行，雖屬家庭暴力防治法第2條
    第2 款所定之家庭暴力罪，惟因家庭暴力防治法之前揭條文
    並無罰則規定，故被告本件犯行即應依刑法之規定予以論罪
    科刑。次按行為始於著手，故行為人於著手之際具有何種犯
    罪故意，原則上應負該種犯罪故意之責任。惟行為人若於犯
    罪行為繼續中變更犯意（升高或降低），而改依變更後之犯
    意繼續實行犯罪，致其犯意變更前後二階段所為，分別該當
    於不同構成要件之罪名，而發生此罪與彼罪之變更，除另行
    起意者，應併合論罪外，其變更犯意前後二階段所為，仍應
    整體評價為一罪。是犯意如何，原則上以著手之際為準，惟
    於犯罪行為繼續中變更而應評價為一罪者，應依吸收之法理
    ，視其究屬犯意升高或降低而定其故意責任，犯意升高者，
    從新犯意，犯意降低者，從舊犯意（最高法院99年度台上字
    第3977號判決意旨參照）。是行為人以傷害之犯意傷人，傷
    害時又欲置之於死地，乃犯意升高，應從變更後之殺人犯意
    ，殺人行為之傷害事實，當然吸收於殺人行為之內。查被告
    於上揭住處與謝念慈爭執中，本係基於傷害之犯意，拳擊謝
    念慈頭臉造成嚴重挫傷，嗣因衝突過程因受刺激，始將傷害
    犯意層升為殺人犯意，以手封掩謝念慈口鼻，導致謝念慈窒
    息身亡，自應整體評價為一個殺人罪，其傷害行為自為殺人
    行為所吸收，不另論罪。核被告所為，係犯刑法第271條第1
     項之殺人罪。
三、科刑　
  ㈠本案係被告乙○○於案發後司法調查人員尚未發覺前即案 發隔
    日110年12月1日8時35分，便主動向警方自首而查獲，有桃
    園市政府警察局桃園分局處理相驗案件初步調查報告暨報驗
    書及偵查佐吳冠杰之職務報告在卷可稽，合於自首之規定。
    惟公訴人認被告於案發後即向大姊吳孟珈稱「謝念慈跑掉了
    」等語，又向被害人之祖母林娥稱「謝念慈跑掉了」等語，
    可見被告欲掩蓋犯行之意圖甚為明確。再查，證人丁○○(即
    被害人之父)自林娥處得知此節，便打電話要求被告報警，
    至此，就算被告不報警處理，被害人之父再過不久也會報警
    ，可見被告係迫於被害人之父給予之壓力，方於110年12月1
    日通知警方，堪認被告縱有自首，係迫於情勢，並非幡然悔
    悟，為免藉此邀獲寬典之僥倖心理，請不予減輕其刑。然人
    類行為之驅動，有出於單一因素，亦有多種因子結合所致，
    故被告向警方自首殺人犯行，係迫於情勢或係幡然悔悟，兩
    者並非不能兼存。考量本起案件乃突發之重大事件，若馬上
    報警被告必然會為警方逮捕拘禁失去人身自由，而被告尚有
    兩名幼女，長女五歲，次女三歲（見110年度偵字第42475號
    卷第17頁背面、第19頁背面戶籍資料）均為須旁人照料之幼
    小年紀，因此被告稱本即願意就自己所犯過錯負起刑責，惟
    為珍惜與女兒們最後相處時光，並安排女兒託付家人照顧後
    ，始能放心自首等語，甚合情理，而事實上被告殺害謝念慈
    後之當晚確實與二名幼女同住桃園區大豐路62號車6樓老家
    ，並未避走他處，業據證人即被告母親甲○○○、被告大姊吳
    孟伽於偵訊時證述屬實，次日一早便與證人吳珮毓（被告之
    三姐）聯繫，坦承悶死謝念慈，請其照料女兒，想要自首等
    等，亦據吳珮毓於偵訊時證稱：「一大早7點45分左右，乙○
    ○打語音電話給我，問我能不能請半天假，要跟我講小孩的
    事，我問他怎麼了，因為當時我在高速公路上開車，乙○○突
    然就哭了，說他不小心把謝念慈悶死了，他想去自首，要跟
    我講小孩的事情，要把小孩交代給我」等語明確，是被告之
    自首，應非純然迫於情勢，當兼具心中悔悟，本院爰依刑法
    第62條之規定，減輕其刑。
  ㈡茲審酌被告與被害人謝念慈為結褵五年有餘之夫妻並育有二
    名幼女，其固然懷疑被害人有外遇，且為被害人拒絕承認，
    然此究非罪大惡極，其竟出重拳連續毆打傷害被害人之頭臉
    部，造成死者頭臉嚴重挫傷出血，更在被害人倒地後用手摀
    住被害人口鼻，使之窒息，再冷血無視被害人之死前掙扎，
    直至其氣絕身亡，始鬆開雙手，足證被告不念舊情，殺意至
    堅，殺人手法殘忍泯滅人性，造成之後果無可彌補，使被害
    人之父親、祖母承受白髮人送黑髮人之椎心之痛，使被害人
    之二名幼女從此失去母親的疼愛，要無情堪憫恕可言，事後
    歷檢察官調查、本院審理，均一再否認有殺人意圖，亦隻字
    未提欲對被害人父親丁○○所受精神上損害予以補償，所為實
    應予最嚴厲制裁，惟兼衡被告與被害人係因感情糾紛先發生
    衝突，而在衝突過中受到死者言語刺激始情緒嚴重失控，引
    發殺意，究屬一時衝動下，怒令智昏，且其復有二名幼女正
    值成長發育時期，本院不忍該二名幼女，因本案件同時失去
    雙親，爰判決如主文所示之無期徒刑，以資懲儆，並依法宣
    告褫奪公權終身。 
據上論斷，應依刑事訴訟法第299條第1項前段，判決如主文。
本案經檢察官丙○○提起公訴、檢察官林鈺瀅到庭執行職務。
中　　華　　民　　國　　111 　年　　4 　　月　　22　　日
                 刑事第十一庭 審判長法  官  潘政宏     
                                    法  官  翁健剛     
                                    法  官  蔡旻穎
以上正本證明與原本無異。
如不服本判決應於收受送達後20日內向本院提出上訴書狀，並應
敘述具體理由；其未敘述上訴理由者，應於上訴期間屆滿後20日
內向本院補提理由書（均須按他造當事人之人數附繕本）「切勿
逕送上級法院」。告訴人或被害人如對於本判決不服者，應具備
理由請求檢察官上訴，其上訴期間之計算係以檢察官收受判決正
本之日期為準。
      　　　　　　　　　　　　　　　書記官　張怡婷
中　　華　　民　　國　　111 　年　　4 　　月　　22　　日
附錄本案論罪法條全文：
中華民國刑法第271條
（普通殺人罪）
殺人者，處死刑、無期徒刑或10年以上有期徒刑。
前項之未遂犯罰之。
預備犯第1項之罪者，處2年以下有期徒刑。